【裁判字號】    97,訴,1295
【裁判日期】    970924
【裁判案由】    新型專利舉發
【裁判全文】
臺北高等行政法院判決
                                     97年度訴字第01295號
                              .
原      告  甲○○
訴訟代理人  桂齊恆 律師
複代 理 人  廖正多 律師
被      告  經濟部智慧財產局
代  表  人  王美花（局長）
訴訟代理人  丙○○
參  加  人  捷安特股份有限公司
代  表  人  乙○○
訴訟代理人  劉法正 律師
            楊祺雄 律師
複代 理 人  黃于珊 律師
上列當事人間因新型專利舉發事件，原告不服經濟部中華民國97
年3 月24日經訴字第09706103690 號訴願決定，提起行政訴訟，
並經本院依職權命第三人捷安特股份有限公司參加訴訟，本院判
決如下：
    主  文
原告之訴駁回。
訴訟費用由原告負擔。
    事  實
一、事實概要：
    原告前於民國（下同）93年8 月4 日以「聚脂纖維布料構成
    圖案之構造」，向被告智慧財產局申請新型專利，經被告編
    為第00000000號進行形式審查，准予專利，發給新型第M262
    504 號專利證書（下稱系爭專利）。嗣參加人捷安特股份有
    限公司以系爭專利有違專利法第94條第4 項、第108 條準用
    第26條第2 項及第3 項之規定，不符新型專利要件，對之提
    起舉發。案經被告審查，於96年12月19日以（96）智專三（
    三）05055 字第09620699240 號專利舉發審定書為「舉發成
    立，應撤銷專利權」之處分（下稱原處分）。原告不服，提
    起訴願，經經濟部97年3 月24日經訴字第09706103690 號訴
    願決定駁回，原告仍不服，遂向本院提起行政訴訟。本院依
    職權命參加人參加訴訟。
二、兩造聲明：
  (一)原告聲明：訴願決定及原處分均撤銷。
  (二)被告聲明：原告之訴駁回。
三、兩造之爭點：
  (1)證據2 及證據3 可否證明系爭專利不具進步性？
  (2)系爭專利有無違反專利法第108 條準用第26條第2 項、第3
    項之規定？
  (一)原告主張：
    1.按專利法第94條規定：「新型，指利用自然法則之技術思
      想，對物品之形狀、構造或裝置之創作」，同法第94條第
      4 項復明定：「新型雖無第1 項所列情事，但為其所屬技
      術領域中具有通常知識者依申請前之先前技術顯能輕易完
      成時，仍不得依本法申請取得新型專利」；而同法第108
      條準用第26條第2 、3 項規定：「發明說明應明確且充分
      揭露，使該發明所屬技術領域中具有通常知識者，能瞭解
      其內容，並可據以實施」、「申請專利範圍應明確記載申
      請專利之發明，各請求項應以簡潔之方式記載，且必須為
      發明說明及圖式所支持」。根據前述法條可知，若新型專
      利說明書的內容已經明確且充分揭露而足可據以實施，並
      且舉發人所提舉發證據未能具體揭露系爭專利於申請專利
      範圍所界定的構造特徵，並且不是直接轉用、置換、改變
      或組合舉發證據而構成者，自不得證明系爭專利有違前揭
      法條之規定。
    2.系爭專利之申請日為93年8 月4 日，其申請專利範圍只有
      1 項，系爭專利於申請專利範圍界定：「一種聚脂纖維布
      料構成圖案之構造，係於光滑面紙上印製所需色彩油墨圖
      案，再將之加熱、加壓而轉印於布料上；其特徵在於：該
      光滑面紙（2 ）之構造，設成其上具有一層可氣化膠劑膜
      層（12），再於可氣化膠劑膜層（12）上印製可氣化水性
      油墨圖案（11）；該布料（10）係採用聚脂纖維布（10）
      ，將光滑面紙（2 ）之可氣化水性油墨（11）之面疊合於
      聚脂纖維布（10）上，配合加熱加壓而使可氣化膠劑（12
      ）、可氣化水性油墨圖案(11)同時氣化，而得可氣化膠劑
      （12）、可氣化水性油墨圖案（11）滲入聚脂纖維布（10
      ）纖維中之構造。」
    3.原處分之理由略為：
      (1)系爭專利之主要構件結構特徵已揭露於證據2 （陳明和
        著作、國彰出版社於88年10月增訂再版之「織物熱轉移
        印花」一書之封面及部分內頁影本，下同）和證據3 （
        西元1985年11月26日公開之美國第4,555,436 號「HEAT
        TRANSFERABLE LAMINATE 」專利案，下同）之組合；兩
        案差別僅在於系爭專利之聚脂纖維布，但該聚脂纖維布
        係習知材料簡易轉用，系爭專利係為其所屬技術領域中
        具有通常知識者依申請前之先前技術顯能輕易完成，故
        不具進步性。
      (2)系爭專利之說明書中未明確揭露「可氣化膠劑膜層」及
        「可氣化水性油墨」之內容，違反「發明說明應明確且
        充分揭露，使該發明所屬技術領域中具有通常知識者，
        能瞭解其內容，並可據以實施」。
      (3)系爭專利申請專利範圍之構造特徵有2 個，第1 個為轉
        印紙（包含光滑面紙、可氣化膠劑膜層、可氣化水性油
        墨圖案）之構造特徵，第2 個為可氣化膠劑膜層、可氣
        化水性油墨圖案經氣化滲入聚脂纖維布中的化學變化後
        構造，其已無轉印紙之層狀構造，又系爭專利之「聚脂
        纖維布料」標的並不包含轉印紙，故系爭專利之特徵包
        含2 個不同構造物之構造特徵，故違反「申請專利範圍
        應明確記載申請專利之發明，各請求項應以簡潔之方式
        記載」。原告不服原處分，依法提出訴願，訴願決定機
        關完全直接爰引原處分的審查理由，並無提出額外的審
        查意見，而作成訴願駁回之決定。
    4.就原處分違法之處，說明如下：
      (1)原處分的審查理由自相矛盾，且未針對系爭專利申請專
        利範圍的正確內容進行審酌而斷章取義，顯然有審查欠
        缺合理及充分的實質上理由，以及審查不適用法規之情
        事：
        從原處分理由第（四）點與第（六）點的內容，即可
          以清楚顯示其審查理由前後自相矛盾：
          原處分審查理由第（六）點，主觀地解釋認為系爭專
          利的申請專利範圍之構造特徵有2 個，即「轉印紙」
          及「聚脂纖維布料的圖案構造」；然而被告在審查理
          由第（四）點，卻主觀地將系爭專利的申請專利範圍
          解釋為「轉印紙」及「聚脂纖維布」，並認定證據2
          和證據3 之組合，可以判斷系爭專利不具進步性；從
          第（四）點與第（六）點的審查理由內容，即可以清
          楚顯示被告對於系爭專利申請專利範圍的解釋，提出
          兩種完全不同的解釋結果，顯然有審查理由自相矛盾
          的情形。若被告認為在第（四）點所提出的審查理由
          正確合法，則被告在審查理由第（六）點所提出的審
          查理由，顯然有認證錯誤之情事。若被告認為在第（
          六）點所提出的審查理由正確合法，則在審查理由第
          （四）點所提出的審查理由，顯然有認證錯誤及漏未
          審酌之情事。
        從系爭專利的專利名稱，可以明確得知系爭專利申請
          專利之標的係為「聚脂纖維布料構成圖案之構造」，
          並且依據專利法第106 條第2 項有關於：「新型專利
          權範圍，以說明書所載之申請專利範圍為準，於解釋
          申請專利範圍時，並得審酌創作說明及圖式」之規定
          ，解釋系爭專利之專利權範圍，應當以申請專利範圍
          為準，並得審酌創作說明及圖式。系爭專利在提出申
          請時，由於除了以製造方法來界定的技術特徵的方式
          之外，顯然無法充分界定系爭專利的技術特徵，因此
          原告乃爰引「專利審查基準」於第2-1-45頁所揭櫫「
          3.5.2 以製造方法界定物之申請專利範圍」的記載方
          式，以製造方法界定系爭專利的申請專利範圍。系爭
          專利係請求保護一種「聚脂纖維布料構成圖案之構造
          」，參酌系爭專利的創作說明及圖式的內容，據以解
          釋系爭專利申請專利範圍的內容，特別是從圖2 在（
          A ）部分所顯示的構成圖案構造及在（B ）部分所顯
          示的成果，可以清楚地理解系爭專利的申請專利範圍
          係界定一種讓可氣化水性油墨圖案及可氣化膠劑熱融
          混合且完全滲入聚脂纖維布料的纖維中而與聚脂纖維
          布料形成一體的圖案構造（系爭專利於申請專利範圍
          所記載的光滑面紙（2 ）係在包裝或銷售時予以撕離
          ）。被告未依據專利法第106 條第2 項之規定，正確
          地解釋系爭專利的申請專利範圍，卻以主觀且前後自
          相矛盾的方式來解釋申請專利範圍，並據以作為原處
          分之依據，其審查理由明顯有斷章取義及錯誤解釋等
          情形，明顯有審查不適用法規之情事。
      (2)舉發證據2 及證據3 之結合，難以證明系爭專利申請專
        利範圍不具進步性：
        如前所述，系爭專利係請求保護一種「聚脂纖維布料構
        成圖案之構造」，然而從審查理由第（四）點的內容，
        可以清楚地理解被告係將系爭專利曲解為一種「熱轉印
        紙」並據以作成原處分，顯然有認證錯誤及審查不適用
        法規的情事。
        舉發證據2 為「織物熱轉移印花」乙書，其內容雖然
          揭露出許多的織物熱轉移印花之技術手段，然而證據
          2 的相關內容可以得知，證據2 所揭露的轉印紙係為
          僅具有色糊層的單層構造（見證據2 第7 頁），或者
          具有剝離層及色糊的雙層構造（證據2 第1208-4-4節
          ），不過該剝離層係用以讓色糊與原紙剝離之用（此
          點從「剝離層」名稱即可理解），該等剝離層根本不
          會與色糊相互混合且不會進入布料的纖維內；因此，
          證據2 的內容顯然未能充分揭露系爭專利有關於以「
          可氣化水性油墨圖案（11）」及「可氣化膠劑膜層（
          12）」熱融混合且完全滲入結合於聚脂纖維布（10）
          的纖維內而構成圖案的構造特徵，並且未能揭露系爭
          專利所採用構成圖案的技術手段及功能作用，證據2
          明顯不足以否定系爭專利的進步性要件。至於原處分
          第3 頁第12至28行所敘述的審查意見，明顯為直接引
          用參加人的舉發理由及被告主觀臆測推衍所得，並非
          證據2 所具體揭露的內容，原處分的審查理由顯有不
          當且失公允。
        證據3 所揭露的可轉印層狀物係由一截網、一離型層
          及一油墨圖案層所構成，其中的離型層在熱轉印後於
          圖案表面形成保護塗層；從證據3 所記載的內容，可
          以清楚顯示證據3 顯然同樣未能揭露系爭專利有關於
          「可氣化水性油墨圖案（11）」及「可氣化膠劑膜層
          （12）」熱融混合且完全滲入結合於聚脂纖維布（10
          ）的纖維內之構造特徵，並且證據3 所構成的圖案構
          造係包含有一圖案層及一保護塗層的多層構造，明顯
          不同於系爭專利讓「可氣化水性油墨圖案（11）」與
          「可氣化膠劑膜層（12）」完全滲入聚脂纖維布（10
          ）纖維中所構成的一體式圖案構造；因此，證據3 的
          內容顯然未能充分揭露於申請專利範圍所界定的構造
          特徵，並且未能揭露系爭專利所採用構成圖案的技術
          手段及功能作用，證據3 明顯不足以否定系爭專利的
          進步性要件。
        縱使結合證據2 及證據3 所記載的內容，明顯依然未
          能揭露系爭專利於申請專利範圍所界定：「可氣化水
          性油墨圖案（11）」與「可氣化膠劑膜層（12）」熱
          融混合且完全滲入結合於聚脂纖維布（10）的纖維內
          而構成一體式圖案構造之構造特徵，並且無法教導或
          啟發所屬技術領域中具有通常知識者，能夠直接從證
          據2 與證據3 之組合而顯能輕易完成如系爭專利的構
          造特徵，更不足以否定系爭專利所能提供不易褪色、
          不脫離、耐用等明顯的功能效果。因此，證據2 及證
          據3 之組合，明顯不足以否定系爭專利的進步性要件
          ，被告顯然有認定事實理由錯誤而欠缺合理及充分的
          實質上理由之情事。
      (3)系爭專利的新型說明書已經明確且充分揭露而能瞭解其
        內容而可據以實施，系爭專利未違反專利法第108 條準
        用第26條第2 項之規定：
        系爭專利所申請新型專利的構造特徵，主要在於：以「
        可氣化水性油墨圖案（11）」及「可氣化膠劑膜層（12
        ）」熱融混合且滲入聚脂纖維布（10）的纖維內而構成
        圖案的構造特徵，並非單獨著重於可氣化水性油墨材料
        或可氣化膠劑的材料成分本身，合先陳明。系爭專利所
        採用的「可氣化水性油墨（11）」係為相關技術領域所
        常見的水性的熱昇華轉印油墨，系爭專利所採用的「可
        氣化膠劑膜層（12）」係為成份含有水而具備昇華或可
        氣化性質的膠劑，均是早已經被運用於熱轉印印刷或噴
        墨印刷方法…等相關技術領域的印刷及熱轉印材料，並
        且從諸如證據2 等各種相關書籍、諸如證據3 等相關專
        利文獻，以及網際網路資料…等各方面，均可以直接查
        詢到「可氣化水性油墨」或「可氣化膠劑」的相關資料
        。系爭專利於新型專利說明書內容所記載「…聚脂纖維
        布，予與上述具有圖案之光滑面紙對應疊合，配合檯板
        、熱模具予加熱200 ℃至250 ℃及加壓，該加壓方式可
        採用平版平壓（平狀模具）、熱桿輪滾壓，其熱溫可以
        …，配合模具之限制，而使氣化之水性油墨、膠劑不可
        隨意散失，而被限制只能滲入聚脂纖維布之纖維中。…
        」，配合系爭專利於圖2 所揭示的內容，相信應當已經
        明確且充分揭露系爭專利，足以讓所屬技術領域中具有
        通常知識者能瞭解其內容，並可據以實施。因此，系爭
        專利於說明書所記載的內容已經明確且充分揭露，足以
        讓所屬技術領域中具有通常知識者，能瞭解其內容並可
        據以實施，系爭專利應未違反專利法第108 條準用第26
        條第2 項之規定，被告明顯有認定事實理由錯誤之違法
        不當。
      (4)系爭專利的申請專利範圍已經以簡潔方式明確記載申請
        專利之新型，系爭專利未違反專利法第108 條準用第26
        條第3 項之規定：
        誠如原告於前述之分析說明，系爭專利係參考「專利審
        查基準」以製造方法界定物的申請專利範圍的記載方式
        ，明確地於申請專利範圍具體界定出系爭專利所要求保
        護的「聚脂纖維布料構成圖案之構造」，系爭專利於申
        請專利範圍明確且簡潔地界定出，系爭專利在聚脂纖維
        布（10）構成一體式圖案的構造組成係包含：聚脂纖維
        布（10）；以熱融混合且滲入聚脂纖維布（10）纖維中
        的可氣化水性油墨圖案與可氣化膠劑；以及覆蓋貼合於
        一體式圖案表面的光滑面紙（2 ）；（該光滑面紙（2
        ）可以在包裝、銷售時或使用前等任意時間再撕離）…
        等構造配置，因此，系爭專利的申請專利範圍確實係以
        「明確」且「簡潔」地界定一種「聚脂纖維布料構成圖
        案之構造」，顯然不是如被告所稱包含2 個不同構造物
        之構造特徵，系爭專利的申請專利範圍未違反專利法第
        108 條準用第26條第3 項之規定，被告明顯有認定事實
        理由錯誤之情事。
    5.從系爭專利的申請專利範圍，可以清楚理解系爭專利的構
      造特徵係在於：「…可氣化膠劑、可氣化水性油墨圖案同
      時氣化，而得可氣化膠劑、可氣化水性油墨圖案滲入聚脂
      纖維布（10）纖維中之構造」。系爭專利於申請專利範圍
      所記載的專利特徵相當明確，即為請求保護一種形成於聚
      脂纖維布纖維中（內部）的圖案構造，系爭專利確實係為
      一種物品（聚脂纖維布料）之「構造」無誤，顯然不是要
      求保護「方法」。
    6.被告在專利舉發理由第（四）點內容中（審定書第3 頁第
      1 行起），是以：「…而證據2 第1208-4-4節關於利用剝
      離層之轉移印花提及：『此法就是在原紙上塗佈一層清漆
      類（varnish ）以形成剝離層，然後將色糊印上，轉印紙
      之製備即告完成。此法和以前的濕式印刷轉移印花有些類
      似。…』…上述內容教示轉印紙（即轉印前構造）─包含
      一原紙、形成在該原紙上之剝離層及形成在剝離層上之色
      糊層，且在轉印紙與布貼合並經加壓加熱後（即轉印後構
      造）─色糊層與剝離層將會一起轉印到布上。…」，被告
      復於97年8 月20日提出的行政訴訟補充答辯書進一步陳述
      前揭的內容。然而如本院卷第62、63頁所示，證據2 在第
      120 頁「8-4-4 利用剝離層之轉移印花」係揭露出一種類
      似於「濕式轉移印花法」的清漆類剝離層，該「剝離層」
      主要是用以讓色糊與原紙剝離之用（此點從「剝離層」名
      稱即可理解），並且該剝離層係在受熱「軟化」後，連同
      色糊層一起熱壓貼靠轉印至布的表面上，明顯完全不同於
      系爭專利所訴求的「熱昇華轉印技術」，並且根本未揭露
      系爭專利有關於：可氣化膠劑、可氣化水性油墨圖案滲入
      聚脂纖維布（10）纖維中而形成的圖案構造。因此，證據
      2 在第120 頁係揭露的色糊層與剝離層一起轉印到布上（
      表面），明顯不同於系爭專利所訴求「形成於聚脂纖維布
      （10）纖維中（布內）的圖案構造」之專利特徵，原處分
      之判斷依據明顯錯誤。
    7.被告在專利舉發理由第（四）點內容中（審定書第3 頁第
      17行起）指出：「…證據2 第265 頁第14-9-2節之染料物
      保持劑的選定中提及：『染料物保持劑務須具備如下之特
      性方宜：（1 ）溶解範圍於150~190 ℃間…』，染料物保
      持劑的例子可參照表14-3。…」。然而如本院卷第64頁所
      示，證據2 在第265 頁「14-9-2染料物保持劑的選定」所
      揭露的「染料物保持劑」，明顯係為一種添加在可氣化水
      性油墨（即昇華型墨水）中的成份，明顯不是系爭專利所
      訴求的「可氣化膠劑膜層」。因此，被告不當地引用添加
      於「可氣化水性油墨（即昇華型墨水）」中的染料物保持
      劑，否定系爭專利的「可氣化膠劑膜層」，原處分之判斷
      依據明顯錯誤。
    8.被告在專利舉發理由第（四）點內容中（審定書第3 頁第
      29行起）指出：「…證據3 第4 欄第15至34行中揭示：『
      本發明提供一種具有改進的離型組合物之可轉印層合物，
      …』顯然證據3 已揭示在截網與油墨圖案層之間設置一離
      型塗層，且在轉印後，此離型塗層會與油墨圖案層一同轉
      印至物品上，並形成覆蓋該圖案層之保護塗層，…」。然
      而如本院卷第65頁所示，證據3 在第4 欄的「SUMMARY OF
      THE INVENTION 」的內容中，明顯係記載一種以軟化（so
      ftens ）而黏貼轉印到玻璃（glass ）或塑膠容器（plas
      tic container ）表面的熱融轉印技術，完全不同於系爭
      專利所訴求利用熱昇華轉印技術而「於聚脂纖維布纖維中
      （內部）的圖案構造」之專利特徵，並且證據3 的離型塗
      層在熱轉印後，係於圖案表面形成保護塗層，根本未與油
      墨圖案層同時氣化（昇華）且未一起滲入到聚脂纖維布料
      的纖維內。因此，證據3 明顯未能揭露系爭專利所訴求「
      於聚脂纖維布纖維中（內部）的圖案構造」之專利特徵，
      被告所為原處分之判斷依據明顯錯誤。
    9.綜上所述，系爭專利的說明書及申請專利範圍所記載的內
      容，符合專利法第108 條準用第26條第2 項及第3 項之規
      定，並且系爭專利於申請專利範圍所界定的「聚脂纖維布
      料構成圖案之構造」的構造特徵及空間型態確屬創新，能
      夠提供加工快速及絕佳的定型定色作用等明顯優於證據2
      及證據3 之功效增進，系爭專利符合法定的新型專利要件
      。又，證據2 及證據3 之組合，顯然未揭露系爭專利於申
      請專利範圍所請求保護：「於聚脂纖維布纖維中（內部）
      的圖案構造」之專利特徵，被告未能詳察事實，即以顯然
      為認定事實錯誤之審查理由，審定證據2 及證據3 之組合
      可以證明系爭專利不具進步性，被告明顯有審查欠缺合理
      且充分的實質上理由之違法。
  (二)被告主張：
    1.訴訟理由三之1 謂：「暫且先不論被告所提出的審查理由
      的內容之違法情事，從被告審查理由的第（四）點與第（
      六）點的內容，即可以清楚顯示被告的審查理由前後自相
      矛盾：被告在審查理由第（六）點，主觀地解釋認為系爭
      專利的申請專利範圍之構造特徵有2 個，即『轉印紙』及
      『聚脂纖維布料的圖案構造』；然而被告在審查理由第（
      四）點，卻主觀地將系爭專利的申請專利範圍解釋為『轉
      印紙』及『聚脂纖維布』，並認定證據2 和證據3 之組合
      ，可以判斷系爭專利不具進步性」云云；經查原處分之審
      查理由（四）係證據2 和證據3 之組合與系爭專利申請專
      利範圍之比較：證據2 和證據3 之紙可對應系爭專利之光
      滑面紙（2 ），證據2 之色糊層和證據3 之油墨圖案層可
      對應系爭專利之可氣化水性油墨圖案（11），證據2 之剝
      離層和證據3 之離型層可對應系爭專利之可氣化膠劑膜層
      （12），證據2 之布和證據3 之物品可對應系爭專利之聚
      脂纖維布（10），系爭專利之主要構件結構特徵已揭露於
      證據2 和證據3 之組合，兩案差別僅在於系爭專利之聚脂
      纖維布，但該聚脂纖維布係習知材料簡易轉用，系爭專利
      係為其所屬技術領域中具有通常知識者依申請前之先前技
      術顯能輕易完成，故不具進步性。另原處分之審查理由（
      六）係依系爭專利申請專利範圍之實質內容認定構造特徵
      有2 個，第1 個為轉印紙（包含光滑面紙、可氣化膠劑膜
      層、可氣化水性油墨圖案）之構造特徵，第2 個為可氣化
      膠劑膜層、可氣化水性油墨圖案經氣化滲入聚脂纖維布中
      的化學變化後構造，其已無轉印紙之層狀構造，又系爭專
      利之「聚脂纖維布料」標的並不包含轉印紙，故系爭專利
      之特徵包含2 個不同構造物之構造特徵，違反「申請專利
      範圍應明確記載申請專利之發明，各請求項應以簡潔之方
      式記載」；故被告之審查無「審查理由前後自相矛盾」之
      情事，訴訟無理由。
    2.訴訟理由三之2 謂：「縱使結合證據2 及證據3 所記載的
      內容，明顯依然未能揭露系爭專利於申請專利範圍所界定
      ：『可氣化水性油墨圖案（11）』與『可氣化膠劑膜層（
      12）』熱融混合且完全滲入結合於聚脂纖維布（10）的纖
      維內而構成一體式圖案構造之構造特徵，並且無法教導或
      啟發所屬技術領域中具有通常知識者，能夠直接從證據2
      與證據3 之組合顯能輕易完成如系爭專利的構造特徵，更
      不足以否定系爭專利所能提供不易褪色、不脫離、耐用等
      明顯的功能效果」云云；及理由三之3 謂：「系爭專利所
      採用的『可氣化水性油墨（11）』係為相關技術領域所常
      見的水性的熱昇華轉印油墨，系爭專利所採用的『可氣化
      膠劑膜層（12）』係為成份含有水而具備昇華或可氣化性
      質的膠劑，均是早已經被運用於熱轉印印刷或噴墨印刷方
      法…等相關技術領域的印刷及熱轉印材料，並且從諸如證
      據2 等各種相關書籍、諸如證據3 等相關專利文獻，以及
      網際網路資料…等各方面，均可以直接查詢到『可氣化水
      性油墨』或『可氣化膠劑』的相關資料」云云。經查系爭
      專利之說明書中未明確揭露「可氣化膠劑膜層」及「可氣
      化水性油墨」之內容，故違反「發明說明應明確且充分揭
      露，使該發明所屬技術領域中具有通常知識者，能瞭解其
      內容，並可據以實施。」，訴訟無理由。
    3.訴訟理由三之4 謂：「系爭專利在聚脂纖維布（10）構成
      一體式圖案的構造組成係包含：聚脂纖維（10）；以熱融
      混合且滲入聚脂纖維布（10）纖維中的可氣化水性油墨圖
      案與可氣化膠劑；以及覆蓋貼合於一體式圖案表面的光滑
      面紙（2 ）（該光滑面紙（2 ）可以在包裝、銷售時或使
      用前等任意時間再撕離）…等構造配置」云云；經查「（
      該光滑面紙（2 ）可以在包裝、銷售時或使用前等任意時
      間再撕離）」並未揭示於系爭專利之說明書中，且原告已
      主張「光滑面紙需再撕離」，更可證明系爭專利之特徵包
      含2 個不同構造物之構造特徵，違反「申請專利範圍應明
      確記載申請專利之發明，各請求項應以簡潔之方式記載」
      ，故訴訟無理由。
    4.原告於97年8 月19日準備程序庭中稱：「證據2 所載『色
      糊層與剝離層將會一起轉印到布上』之技術內容有誤，該
      剝離層既已剝離將不會轉印到布上」云云，經查證據2 第
      120 頁8-4-4 節關於利用剝離層之轉移印花提及：「此法
      就是在原紙上塗佈一層清漆類（varnish ）以形成剝離層
      ，然後將色糊印上，轉印紙之製備即告完成。此法和以前
      的濕式轉移印花有些類似。普通的濕式轉移印花法，其轉
      印紙與布貼合，經濕潤、加熱、加壓、染料與剝離層一起
      轉印至布上，最後經蒸處、皂洗、水洗或溶濟洗」，上述
      內容教示轉印紙（即轉印前構造）：包含一原紙、形成在
      該原紙上之剝離層及一形成在該剝離層上之色糊層共3 層
      ，且在轉印紙與布貼合並經加壓加熱後（即轉印後構造）
      ，該色糊層與剝離層將會一起轉印到布上，再將原紙撕離
      ，因此所撕離者為原紙，該剝離層係界於免糊層與原紙之
      間當原紙撕離時，該剝離層會隨色糊層一起轉印到布上，
      故證據2 揭露之技術無誤。
  (三)參加人主張：與被告相同。
    理  由
一、按凡利用自然法則之技術思想，對物品之形狀、構造或裝置
    之創作，而可供產業上利用者，得依法申請取得新型專利，
    固為專利法第93條暨第94條第1 項所明定。惟其新型如「為
    其所屬技術領域中具有通常知識者依申請前之先前技術顯能
    輕易完成時」，仍不得依法申請取得新型專利，復為同法第
    94條第4 項所規定。又「新型說明應明確且充分揭露，使該
    新型所屬技術領域中具有通常知識者，能瞭解其內容，並可
    據以實施」、「申請專利範圍應明確記載申請專利之新型，
    各請求項應以簡潔之方式記載，且必須為新型說明及圖式所
    支持。」專利法第108 條準用第26條第2 項及第3 項亦定有
    明文。
二、原告前於93年8 月4 日以「聚脂纖維布料構成圖案之構造」
    ，向被告智慧財產局申請新型專利，經被告編為第00000000
    號進行形式審查，准予專利，發給新型第M262504 號專利證
    書（下稱系爭專利）。嗣參加人捷安特股份有限公司以系爭
    專利有違專利法第94條第4 項、第108 條準用第26條第2 項
    及第3 項之規定，不符新型專利要件，對之提起舉發。案經
    被告審查，於96年12月19日以（96）智專三（三）05055 字
    第09620699240 號專利舉發審定書為「舉發成立，應撤銷專
    利權」之處分。原告不服，循序提起行政訴訟，並為事實欄
    所載各節之主張，是本件應審酌者厥為：
    (1)證據2 及證據3 可否證明系爭專利不具進步性？
    (2)系爭專利有無違反專利法第108 條準用第26條第2 項、第
      3 項之規定？
三、關於(1)證據2 及證據3 可否證明系爭專利不具進步性部分：
  (一)系爭「聚脂纖維布料構成圖案之構造」新型專利案，係於光
    滑面紙上印製所需色彩油墨圖案，再將之加熱、加壓而轉印
    於布料上；其特徵在於：該光滑面紙之構造，設成其上具有
    一層可氣化膠劑膜層，再於可氣化膠劑膜層上印製可氣化水
    性油墨圖案；該布料係採用聚脂纖維布，將光滑面紙之可氣
    化水性油墨之面疊合於聚脂纖維布上，配合加熱加壓而使可
    氣化膠劑、可氣化水性油墨圖案同時氣化，而得可氣化膠劑
    、可氣化水性油墨圖案滲入聚脂纖維布纖維中之構造者。參
    加人所舉舉發證據1 為系爭專利之專利公報及說明書影本；
    證據2 為陳明和著作、國彰出版社於88年10月增訂再版之「
    織物熱轉移印花」一書之封面及部分內頁影本；證據3 為西
    元1985年11月26日公開之美國第4,555,436 號「HEAT TRANS
    FERABLE LAMINATE」專利案，先予敘明。
  (二)原告雖稱：證據2 所揭露之轉印紙係僅具有色糊層之單層構
    造，或具有剝離層及色糊之雙層構造，惟其剝離層乃用以使
    色糊與原紙剝離之用，並非作為與色糊熱融混合定型定色之
    用（被告於原處分書第3 頁第12行至第28行所敘述之內容，
    明顯為直接引用舉發理由及其主觀臆測而得，並非證據2 所
    揭露之具體內容）；證據3 並未具體揭露系爭專利「可氣化
    水性油墨圖案」及「可氣化膠劑膜層」等構造特徵，且證據
    3 所構成之圖案構造係包含有一圖案層及一保護塗層之多層
    構造，明顯不同於系爭專利以「可氣化水性油墨圖案」及「
    可氣化膠劑膜層」熱融混合成一體且完全滲入聚脂纖維布纖
    維中之構成圖案構造。故證據2 及3 均未揭露系爭專利有關
    「可氣化水性油墨」及「可氣化膠劑膜層」熱融混合且完全
    滲入結合於聚脂纖維布纖維內而構成圖案之構成特徵云云。
    惟查：
    1.證據2 第4 章係在說明「轉移印花染料之選擇」（第39頁
      至第41頁），其中「表4-3 」提及商業用分散性染料之型
      式包含：粉末型式及液態型式，液態型式含有染料、分散
      劑及水；足知在可供轉印之印花油墨中通常含有染料、水
      及分散劑，其中染料必須具有昇華或氣化性質，而水分子
      在加熱超過100 ℃時也會產生氣化的現象。亦即，證據2
      所揭示之印花染料，實質上亦含有可氣化、水性等特性，
      故系爭專利所界定之「可氣化水性油墨」確已為證據2 揭
      示。
    2.又由證據2 第8 頁「圖1-2 」所載昇華轉移印花之轉印機
      構簡圖，可知其轉印機構實質上包含以下4 個步驟：1.由
      紙及色糊層所構成之轉印紙與待印布相貼合，經加壓及加
      熱；2.是時，色糊層之染料會藉著熱昇華逸出而成氣相分
      子狀態；3.昇華逸出之染料凝結於纖維表面；及4.染料分
      子由纖維表面擴散至纖維內而進行染色，熱移去後則為之
      鑲嵌。另證據2 第120 頁第8-4-4 節關於「利用剝離層之
      轉移印花」中提及：「此法就是在原紙上塗佈一層清漆類
      （Varnish ）以形成剝離層，然後將色糊印上，轉印紙之
      製備即告完成。此法和以前的濕式轉移印花有些類似。普
      通的濕式轉移印花法，其轉印紙與布貼合，經濕潤、加熱
      、加壓、染料與剝離層一起轉印至布上，最後經蒸處、皂
      洗、水洗或溶劑洗」；第121 頁「表8-5 」敘及「剝離層
      種類」包含水溶性及有機溶劑剝離層。該等內容亦已揭示
      轉印紙（即轉印前構造）包含一原紙、形成在該原紙上之
      剝離層及一形成在該剝離層上之色糊層，且在轉印紙與布
      貼合並經加壓加熱後（即轉印後構造）色糊層與剝離層將
      會一起轉印到布上；其中，證據2 第120 頁所提及利用剝
      離層來進行印花之轉移，此剝離層實際上即相當於系爭專
      利之「可氣化膠劑膜層」，且由證據2 對於該剝離層種類
      之說明可知，所謂「水溶性剝離層」不僅可利用例如澱粉
      、糊精等材料達到膠合之目的，其用來溶解必要組成之水
      也可在加熱高於100 ℃時達到氣化的效果。
    3.又證據2 第265 頁第14-9-2「染料物保持劑的選定」一節
      中提及：「染料物保持劑務須具備如下之特性方宜：(1)融
      解範圍於150 ～190 ℃間，且能將分散性染料與強磁性物
      質固著於織物表面；(2)於190 至220 ℃分解、氣化或昇華
      ；(3)不損傷織物；(4)對操作人員無害」，其「表14-3」並
      例示若干合乎條件之染料物保持劑；而此處之染料物保持
      劑主要即在解決染料於磁性轉印機所產生之磁性效應。是
      證據2 實已揭露：1.使用具備昇華或氣化性質且可呈液態
      型式之染料、2.使用具有能將分散性染料固著於織物表面
      且可氣化或昇華等特性之染料物保持劑、3.在原紙與色糊
      層之間設置一剝離層，及4.色糊層與剝離層將會一起轉印
      到布上，在轉印時，此剝離層將會與色糊層一同氣化而凝
      結擴散至布上之構造。
    4.再參酌證據3 第4 欄第15至34行所揭示：「本發明提供一
      種具有改進的離型組成物之可轉印層合物。該熱可轉印層
      合物通常被貼附在一截網（carrier web ），例如紙或塑
      膠片。該可轉印層合物是由一塗佈在一載網上之離型層及
      一油墨圖案層所構成…當熱及壓力被施加在與一物品（例
      如玻璃或塑膠容器）接觸的層合物時，該離型層會軟化而
      允許包含該裝飾油墨圖案的層合物轉印至將被裝飾的物品
      上。該離型塗層會由該載體離開，並在該離型重新固化後
      ，形成一覆蓋該已轉印油墨圖案層之均勻清澈、有光澤的
      保護塗層」等內容，可見證據3 亦已揭示在載網與油墨圖
      案層之間設置一離型塗層，且在轉印後，此離型塗層會與
      油墨圖案層一同轉印至物品上，並形成覆蓋該圖案層之保
      護塗層，故證據3 不僅揭示系爭專利於轉印前及轉印後之
      構造，亦揭露轉印步驟及流程。
    5.是以，系爭專利與證據2 及3 相較，系爭專利之光滑面紙
      實已為證據2 及3 之紙所揭示，其可氣化水性油墨圖案已
      為證據2 之色糊層及證據3 之油墨圖案層所揭露，可氣化
      膠劑膜層係相對於證據2 之剝離層及證據3 之離型層，另
      其聚脂纖維布則相當於證據2 之布及證據3 之物品，故系
      爭專利主要構件之結構特徵皆已為證據2 及3 所揭露，二
      者之差異僅在於系爭專利之聚脂纖維布，然該聚脂纖維布
      亦僅為習知材料之簡易轉用，系爭專利自為其所屬技術領
      域中具有通常知識者依申請前之先前技術顯能輕易完成，
      不具進步性。
四、關於(2)系爭專利有無違反專利法第108 條準用第26條第2 項
    、第3項之規定部分：
  (一)系爭專利於其說明書中完全未具體說明或教示其「可氣化膠
    劑膜層」及「可氣化水性油墨」之組成份及其內容或範圍為
    何，熟習該項技術者尚僅難由其說明書之記載即充分瞭解其
    技術內容並得據以實施，已違反專利法第108 條準用第26條
    第2 項之規定。
  (二)另系爭專利於其申請專利範圍所述及之構造特徵有二，其一
    為轉印紙（包含光滑面紙、可氣化膠劑膜層、可氣化水性油
    墨圖案）之層狀構造特徵，其二為可氣化膠劑膜層、可氣化
    水性油墨圖案經氣化滲入聚脂纖維布中之化學變化後構造，
    其已無轉印紙之層狀構造特徵，且系爭專利之「聚脂纖維布
    料」標的並不包含轉印紙，故系爭專利於申請專利範圍中所
    述之特徵顯然包含二不同構造物之構造特徵，究以何者為該
    請求項所欲保護之標的，並不明確，亦已違反專利法第108
    條準用第26條第3 項之規定。
五、綜上所述，被告以系爭專利有違專利法第94條第4 項、第10
    8 條準用第26條第2 項及第3 項規定，所為本件「舉發成立
    ，應撤銷專利權」之處分，並無不法，訴願決定予以維持，
    亦無不合。原告徒執前詞，訴請撤銷，為無理由，應予駁回
    。
六、兩造其餘攻擊防禦方法均與本件判決結果不生影響，故不逐
    一論述，併此敘明。
據上論結，本件原告之訴為無理由，爰依行政訴訟法第98條第1
項前段，判決如主文。
中    華    民    國    97    年     9    月   24     日
                    臺北高等行政法院第二庭
                              審判長法  官  徐  瑞  晃
                                    法  官  畢  乃  俊
                                    法  官  陳  金  圍
上為正本係照原本作成。
如不服本判決，應於送達後20日內，向本院提出上訴狀並表明上
訴理由，如於本判決宣示後送達前提起上訴者，應於判決送達後
20日內補提上訴理由書（須按他造人數附繕本）。
中    華    民    國    97    年     9    月   24     日
                                    書記官  陳  可  欣


司法院資訊處製作；財團法人民間司法改革基金會備份。
